臺灣士林地方法院刑事判決
111年度審金訴字第255號
公  訴  人  臺灣士林地方檢察署檢察官
被      告  吳國棟




上列被告因詐欺等案件，經檢察官提起公訴（110年度偵字第120
94號），因被告於準備程序中就被訴事實為有罪之陳述，經告知
簡式審判程序之旨，並聽取當事人之意見後，經本院合議庭裁定
由受命法官獨任進行簡式審判程序，判決如下：
    主  文
吳國棟犯三人以上共同冒用公務員名義詐欺取財罪，處有期徒刑
壹年肆月。
未扣案之犯罪所得新臺幣壹萬元沒收之，於全部或一部不能沒收
或不宜執行沒收時，追徵其價額。
    事實及理由
一、程序部分
　　按除被告所犯為死刑、無期徒刑、最輕本刑為3年以上有期
    徒刑之罪或高等法院管轄第一審案件者外，於第一次審判期
    日前之準備程序進行中，被告先就被訴事實為有罪之陳述時
    ，審判長得告知被告簡式審判程序之旨，並聽取當事人、代
    理人、辯護人及輔佐人之意見後，裁定進行簡式審判程序，
    刑事訴訟法第273條之1第1項定有明文。經核本案被告吳國
    棟所犯係死刑、無期徒刑、最輕本刑為3年以上有期徒刑以
    外之罪，其於準備程序中就被訴事實為有罪之陳述，經告知
    簡式審判程序之旨，並聽取公訴人、被告之意見後，本院合
    議庭爰依首揭規定，裁定由受命法官獨任進行簡式審判程序
    。是本案之證據調查，依同法第273條之2規定，不受同法第
    159條第1項、第161條之2、第161條之3、第163條之1，及第
    164條至170條所規定證據能力認定及調查方式之限制，合先
    敘明。
二、本案犯罪事實及證據，除均引用檢察官起訴書之記載（如附
    件）外，另更正並補充如下：
　㈠事實部分：起訴書犯罪事實欄一第3至4行所載「基於3人以上
    冒用政府機關及公務員名義共同詐欺取財、洗錢之犯意聯絡
    」應更正為「基於三人以上共同冒用公務員名義詐欺取財、
    洗錢及非法由自動付款設備取財之犯意聯絡」；倒數第2行
    所載「交給『兄弟』」後應補充「以此方式將所盜領之贓款上
    繳本案詐騙集團，並製造金流之斷點，致無從追查前揭犯罪
    所得之去向，而隱匿該詐欺犯罪所得」。
　㈡證據部分補充：臺灣銀行帳號000000000000號帳戶（下稱臺
    銀帳戶）、中華郵政帳號0000000000000號帳戶（下稱郵局
    帳戶）之歷史交易明細、被告吳國棟於本院民國111年5月13
    日準備程序及審理中所為之自白。　
三、論罪科刑
　㈠按洗錢防制法於105年12月28日修正公布，並於106年6月28日
    生效施行（下稱新法），新法第14條第1項之一般洗錢罪，
    祇須有第2條各款所示行為之一，而以第3條規定之特定犯罪
    作為聯結即為已足。另過去實務認為，行為人對犯特定犯罪
    所得之財物或利益作直接使用或消費之處分行為，或僅將自
    己犯罪所得財物交予其他共同正犯，祇屬犯罪後處分贓物之
    行為，非本條例所規範之洗錢行為，惟依新法規定，倘行為
    人意圖掩飾或隱匿特定犯罪所得來源，而將特定犯罪所得直
    接消費處分，甚或交予其他共同正犯予以隱匿，或由共同正
    犯以虛假交易外觀掩飾不法金流移動，即難認僅單純犯罪後
    處分贓物之行為，應仍構成新法第2條第1或2款之洗錢行為
    （最高法院108年度台上字第2057號、第2425號、第2402號
    判決意旨參照）。查：本案被告與「兄弟」及其他身分不詳
    之詐欺集團成年成員對告訴人陳鼎彩所為，構成刑法第339
    條之4第1項第1款、第2款加重詐欺取財罪，此如後述，係最
    輕本刑為6月以上有期徒刑之罪，屬洗錢防制法第3條第1款
    所稱特定犯罪，而被告依不詳詐欺集團成員之指示，向告訴
    人收取告訴人受騙交付之臺銀帳戶、郵局帳戶之提款卡後，
    持該等提款卡操作自動櫃員機盜領告訴人之存款，再將提領
    之贓款交予「兄弟」而上繳至本案詐欺集團，以此方式掩飾
    、隱匿該特定犯罪所得之去向及所在，揆諸上開說明，自非
    單純犯罪後處分贓物之與罰後行為，而該當洗錢防制法第2
    條第2款所指之洗錢行為無訛。
　㈡又按刑法第339條之2第1項之以不正方法由自動付款設備取得
    他人之物罪，其所謂「不正方法」，係泛指一切不正當之方
    法而言，並不以施用詐術為限，例如以強暴、脅迫、詐欺、
    竊盜或侵占等方式取得他人之提款卡及密碼，再冒充本人由
    自動提款設備取得他人之物或以偽造他人之提款卡由自動付
    款設備取得他人之物等，均屬之（最高法院94年度台上字第
    4023號判決參照）。經查，被告與本案詐欺集團成員共同施
    以詐術，騙取告訴人之金融帳戶提款卡及密碼後，再冒充為
    告訴人本人，由自動提款設備取得各該帳戶內之財物，自屬
    刑法第339之2第1項所謂「不正方法」無訛。
　㈢核被告所為，係犯刑法第339條之4第1項第1款、第2款之三人
    以上共同冒用公務員名義詐欺取財罪、同法第339條之2第1
    項之非法由自動付款設備取財罪、洗錢防制法第14條第1項
    之一般洗錢罪。公訴意旨雖漏未論及被告所為亦犯非法由自
    動付款設備取財罪，惟起訴書犯罪事實欄既已敘及被告持詐
    得之提款卡盜領款項之事實，且此部分與業經起訴之三人以
    上共同冒用公務員名義詐欺取財、洗錢部分，具想像競合之
    裁判上一罪關係，應為起訴效力所及，本院復已於準備程序
    時當庭諭知此罪名（見本院111年度審金訴字第255號卷【下
    稱本院卷】111年5月13日準備程序筆錄第1頁），顯無礙於
    被告訴訟防禦權之行使，本院自應併予審理，附此敘明。
　㈣被告與「兄弟」及其他不詳詐欺集團成年成員間，就上開犯
    行，互有犯意聯絡，並分工合作、互相利用他人行為以達犯
    罪目的及行為分擔，均應論以共同正犯。
　㈤被告係以一行為觸犯三人以上共同冒用公務員名義詐欺取財
    罪、非法由自動付款設備取財罪及一般洗錢罪等3罪名，為
    想像競合犯，應依刑法第55條規定，從較重之三人以上共同
    冒用公務員名義詐欺取財罪處斷。　
　㈥按想像競合犯之處斷刑，本質上係「刑之合併」。其所謂從
    一重處斷，乃將想像競合犯組成之評價上數罪，合併為科刑
    一罪，其所對應之刑罰，亦合併其評價上數罪之數法定刑，
    而為一個處斷刑。易言之，想像競合犯侵害數法益者皆成立
    犯罪，論罪時必須輕、重罪併舉論述，同時宣告所犯各罪名
    ，包括各罪有無加重、減免其刑之情形，亦應說明論列，量
    刑時併衡酌輕罪部分量刑事由，評價始為充足，然後依刑法
    第55條前段規定「從一重處斷」，非謂對於其餘各罪可置而
    不論。因此，法院決定處斷刑時，雖以其中最重罪名之法定
    刑，做為裁量之準據，惟於裁量其輕重時，仍應將輕罪合併
    評價在內（最高法院108年度台上字第4405號、第4408號判
    決意旨參照）。是以，被告於本院審理時自白一般洗錢犯行
    ，依洗錢防制法第16條第2項「犯前2條之罪，在偵查或審判
    中自白者，減輕其刑」之規定，原應減輕其刑，惟被告所犯
    一般洗錢罪係屬想像競合犯其中之輕罪，被告就本案犯行係
    從一重之共同加重詐欺取財罪處斷，故就此部分想像競合輕
    罪得減刑部分，依上開說明，由本院於後述依刑法第57條量
    刑時，一併衡酌該部分減輕其刑事由，附此敘明。
　㈦爰審酌被告正值青壯，具勞動能力，竟不思循正當管道獲取
    財物，與本案詐欺集團成員共同冒用公務員名義對告訴人施
    詐，騙取告訴人之提款卡後，持以盜領告訴人之存款，遂行
    詐欺集團之犯罪計畫，不僅使告訴人之財產權受到嚴重侵害
    且難以追償，亦影響民眾對於公務機關之信賴，對於國家公
    權力行使有不當影響，並使其他正犯得以隱身在後，增加檢
    警查緝及告訴人求償之困難，造成社會經濟秩序及他人財產
    安全之危害，實屬不該，衡以其犯後坦認犯行，且就其所涉
    洗錢情節於偵審中亦均自白不諱，已具悔意，惟迄未與告訴
    人達成和解、賠償告訴人所受損害，又其於本案前5年內有
    多次因施用毒品案件，經法院論罪科刑並執行完畢之紀錄，
    素行非佳，有臺灣高等法院被告前案紀錄表在卷可按，暨考
    量其犯罪之動機、手段、情節、與本案詐欺集團成員間之分
    工、擔任之犯罪角色及參與程度、造成之損害、所獲利益（
    詳後沒收部分），及其自陳國中肄業之教育智識程度、入監
    前在家中報社幫忙與在人力公司工作、報社工作月薪約新臺
    幣【下同】1萬5,000元、人力公司工作日薪約1,300元、單
    身、無家人待其扶養之家庭生活經濟狀況（見本院卷111年5
    月13日審判筆錄第5頁）等一切情狀，量處如主文所示之刑
    。
四、沒收部分
    按犯罪所得，屬於犯罪行為人者，沒收之，刑法第38條之1
    第1項前段定有明文。任何人都不得保有犯罪所得，為基本
    法律原則，犯罪所得之沒收或追徵，在於剝奪犯罪行為人之
    實際犯罪所得（原物或其替代價值利益），使其不能坐享犯
    罪之成果，以杜絕犯罪誘因，可謂對抗、防止經濟、貪瀆犯
    罪之重要刑事措施，性質上屬類似不當得利之衡平措施，著
    重所受利得之剝奪。然苟無犯罪所得，自不生利得剝奪之問
    題，固不待言，至二人以上共同犯罪，關於犯罪所得之沒收
    或追徵，倘個別成員並無犯罪所得，且與其他成員對於所得
    亦無事實上之共同處分權時，同無利得可資剝奪，特別在集
    團性或重大經濟、貪污犯罪，不法利得龐大，一概採取絕對
    連帶沒收或追徵，對未受利得之共同正犯顯失公平。有關共
    同正犯犯罪所得之沒收或追徵，最高法院向採之共犯連帶說
    ，業於104年8月11日之104年度第13次刑事庭會議決議不再
    援用，並改採沒收或追徵應就各人所分得者為之等見解。倘
    若共同正犯各成員內部間，對於不法利得分配明確時，自應
    依各人實際分配所得沒收；至共同正犯各成員對於不法利得
    享有共同處分權限時，則應負共同沒收之責。經查：
　㈠被告本案犯行獲取之報酬為1萬元乙情，業據被告供明在卷（
    見本院卷111年5月13日審判筆錄第4頁），其犯罪所得雖未
    扣案，然既未合法發還被害人，復查無刑法第38條之2第2項
    所定情形，仍應依刑法第38條之1第1項前段、第3項規定宣
    告沒收，且於全部或一部不能沒收或不宜執行沒收時，追徵
    其價額。　
　㈡末按犯洗錢防制法第14條之罪，其所移轉、變更、掩飾、隱
    匿、收受、取得、持有、使用之財物或財產上利益，沒收之
    ；犯第15條之罪，其所收受、持有、使用之財物或財產上利
    益，亦同，洗錢防制法第18條第1項定有明文。惟因洗錢行
    為之標的是否限於行為人者始得宣告沒收，法無明文，是倘
    法條未規定「不問屬於犯罪行為人與否均沒收」時，自仍以
    屬於被告所有者為限，始應予沒收。查，被告盜領告訴人前
    開帳戶內之款項後，已連同詐得之前開提款卡全數交予「兄
    弟」而上繳詐欺集團，此經被告陳述在卷（見臺灣士林地方
    檢察署110年度偵字第12094號卷第119頁），足見該等款項
    、提款卡已均非被告所有，亦無證據證明被告就該等款項、
    提款卡具有事實上之管領處分權限，參酌上開所述，除前述
    被告分得之報酬外，自無從就告訴人遭盜領之款項、遭詐取
    之提款卡，依洗錢防制法第18條第1項或刑法第38條之1第1
    項前段規定對被告宣告沒收，併此敘明。
據上論斷，應依刑事訴訟法第273條之1第1項、第299條第1項前
段、第310條之2、第454條第2項，洗錢防制法第2條第2款、第14
條第1項，刑法第11條前段、第28條、第339條之2第1項、第339
條之4第1項第1款、第2款、第55條、第38條之1第1項前段、第3
項，刑法施行法第1條之1第1項，判決如主文。
中　　華　　民　　國　　111 　年　　6 　　月　　10　　日
                  刑事第九庭法  官  陳秀慧
以上正本證明與原本無異。
如不服本判決應於收受送達後20日內，向本院提出上訴書狀，並
應敘述具體理由。其未敘述上訴理由者，應於上訴期間屆滿後20
日內向本院補提理由書（均須按他造當事人之人數附繕本）「切
勿逕送上級法院」。若因疫情而遲誤不變期間，得向法院聲請回
復原狀。
                            書記官  陳建宏
中　　華　　民　　國　　111 　年　　6 　　月　　10　　日
附錄本案論罪科刑法條全文：
洗錢防制法第2條
本法所稱洗錢，指下列行為：
一、意圖掩飾或隱匿特定犯罪所得來源，或使他人逃避刑事追訴
    ，而移轉或變更特定犯罪所得。
二、掩飾或隱匿特定犯罪所得之本質、來源、去向、所在、所有
    權、處分權或其他權益者。
三、收受、持有或使用他人之特定犯罪所得。
洗錢防制法第14條
有第二條各款所列洗錢行為者，處7年以下有期徒刑，併科新臺
幣5百萬元以下罰金。
前項之未遂犯罰之。
前二項情形，不得科以超過其特定犯罪所定最重本刑之刑。
中華民國刑法第339條之2
意圖為自己或第三人不法之所有，以不正方法由自動付款設備取
得他人之物者，處3年以下有期徒刑、拘役或30萬元以下罰金。
以前項方法得財產上不法之利益或使第三人得之者，亦同。
前二項之未遂犯罰之。
中華民國刑法第339條之4
犯第339條詐欺罪而有下列情形之一者，處1年以上7年以下有
期徒刑，得併科1百萬元以下罰金：
一、冒用政府機關或公務員名義犯之。
二、三人以上共同犯之。
三、以廣播電視、電子通訊、網際網路或其他媒體等傳播工具，
    對公眾散布而犯之。
前項之未遂犯罰之。　
附件：
臺灣士林地方檢察署檢察官起訴書
                                    110年度偵字第12094號
　　被　　　告　吳國棟　男　42歲（民國00年0月00日生）
　　　　　　　　　　　　住桃園市○鎮區○○街000巷00弄0號
                        ○○○○○○○○○○○○○○執行
                        中）
　　　　　　　　　　　　國民身分證統一編號：Z000000000號
上列被告因詐欺等案件，已經偵查終結，認應提起公訴，茲將犯
罪事實及證據並所犯法條分敘如下：
　　　　犯罪事實
一、吳國棟於民國110年4月間，加入「兄弟」所屬詐欺集團，擔
    任面交車手，其與「兄弟」所屬詐欺集團成員共同意圖為自
    己不法所有、基於3人以上冒用政府機關及公務員名義共同
    詐欺取財、洗錢之犯意聯絡，先由詐欺集團不詳成員假冒中
    華電信人員、刑事警察局八號分機隊長陳建平、臺灣臺中地
    方檢察署吳文政檢察官，於110年4月7日9時30分許撥打電話
    予陳鼎彩，佯稱：陳鼎彩所申辦之手機號碼0000000000號有
    欠款幾千塊，因未繳費已移送臺灣臺中地方法院處理；陳鼎
    彩有把個人資料給一名叫陳信宏的人，是陳信宏把陳鼎彩的
    資料拿去申辦手機並且欠款未繳，所以案件才會被移送法院
    ，而且法院發送2次傳票給陳鼎彩都沒出庭，已將陳鼎彩列
    為通緝犯，所以叫陳鼎彩於110年4月7日14時許要到檢察署
    報到，因為陳鼎彩為通緝犯，所以名下的財產必須假扣押，
    並詢問陳鼎彩名下有哪些帳戶，必須假扣押這些存摺跟金融
    卡，會叫一名李政國的人來領取金融卡云云，致陳鼎彩陷於
    錯誤，於110年4月7日11時50分許，在臺北市北投區義理街
    住家門口，將其所有臺灣銀行帳號000000000000號帳戶（下
    稱臺灣銀行帳戶）、郵局帳號0000000000000號帳戶（下稱
    郵局帳戶）之金融卡2張交予吳國棟。吳國棟得手後，隨即
    依指示在附表所示之時間、地點，由自己或由不知情之女友
    傅亞芳提領現金，再將提領款項帶到桃園市楊梅區交給「兄
    弟」，並收取新臺幣（下同）1萬元之報酬。嗣經陳鼎彩察
    覺有異報警處理，始循線查悉上情。
二、案經陳鼎彩訴由臺北市政府警察局北投分局報告偵辦。
　　　　證據並所犯法條
一、證據清單及待證事實：
編號 證據名稱 待證事實 1 被告吳國棟於警詢時及偵查中之自白 被告吳國棟坦承全部犯罪事實。 2 證人即告訴人陳鼎彩於警詢時之證述  告訴人陳鼎彩遭詐騙而交付臺灣銀行帳戶、郵局帳戶予被告之事實。 3 監視器畫面翻拍照片 被告於上開時間、地點向告訴人拿取提款及於附表所示之時間、地點提款等事實。 4 臺北市政府警察局北投分局刑案呈報單、永明派出所陳報單、受理各類案件紀錄表、受（處）理案件證明單、內政部警政署反詐騙諮詢專線紀錄表等 全部犯罪事實。 
二、核被告所為，係犯刑法第339條之4第1項第1款及第2款三人
    以上共同冒用公務機關或公務員名義犯詐欺取財及洗錢防制
    法第14條第1項洗錢等罪嫌。被告與「兄弟」及其所屬詐騙
    集團成員間，就上開犯嫌有犯意聯絡及行為分擔，請論以共
    同正犯。被告以一行為同時觸犯加重詐欺取財、洗錢等罪名
    ，請依刑法第55條前段想像競合犯規定，從一重之加重詐欺
    取財罪處斷。另被告因本案詐欺而獲取之犯罪所得，請依刑
    法第38條之1第1項規定宣告沒收，如於全部或一部不能沒收
    或不宜執行沒收時，則請依刑法第38條之1第3項規定，追徵
    其價額。
三、依刑事訴訟法第251條第1項提起公訴。
　　此　致
臺灣士林地方法院
中　　華　　民　　國　 111　　年　　2 　　月　　25　　日
　　　　　　　　　　　　　　　檢　察　官　李  美  金
本件正本證明與原本無異
中　　華　　民　　國　 111　　年　　3 　　月　　9 　　日
　　　　　　　　　　　        書　記　官  賴  惠  美
附錄本案所犯法條全文：
中華民國刑法第339條之4
犯第 339 條詐欺罪而有下列情形之一者，處 1 年以上 7 年以
下有期徒刑，得併科 1 百萬元以下罰金：
一、冒用政府機關或公務員名義犯之。
二、三人以上共同犯之。
三、以廣播電視、電子通訊、網際網路或其他媒體等傳播工具，
    對公眾散布而犯之。
前項之未遂犯罰之。
洗錢防制法第14條
有第二條各款所列洗錢行為者，處 7 年以下有期徒刑，併科新
臺幣 5 百萬元以下罰金。
前項之未遂犯罰之。
前二項情形，不得科以超過其特定犯罪所定最重本刑之刑。
附表：
編號 提領帳戶 提領時間 提領地點 提領金額 (新臺幣) 1 郵局帳戶 (總計30萬元) 110年4月7日12時2分、4分、5分許 臺北市○○區○○路000號明德郵局 6萬元、 6萬元、 3萬元   110年4月8日0時49分、50分、51分許 桃園市○○區○○路0段000號中壢東興郵局 6萬元、 6萬元、 3萬元 2 臺灣銀行帳戶 (總計27萬元) 110年4月7日12時12分許 臺北市○○區○○街0號全家便利商店振華店 2萬元   110年4月7日12時23分許 臺北市○○區○○○路000○000號統一超商商城門市 2萬元   110年4月7日13時4分、5分許 臺北市○○區○○○路000號統一超商西寧南門市 2萬元、 2萬元   110年4月7日13時9分、10分許 臺北市○○區○○○路00號統一超商新西寧南門市 2萬元、 2萬元   110年4月8日0時5分、6分許 桃園市○○區○○路000號臺灣銀行內壢分行 6萬元、 6萬元   110年4月8日2時4分、6分許 桃園市○鎮區○○路0段000號萊爾富超商平鎮復梅門市 2萬元、 1,000元   110年4月8日8時49分 桃園市○鎮區○○路000號統一超商平東門市 9,000元